最高法院民事判決　　　　　　　　　　　　　　　八十六年度台上字第一一九四號
　　上　訴　人　歐克遊樂股份有限公司
　　法定代理人　羅添富
　　訴訟代理人　黃祖裕律師
　　　　　　　　周燦雄律師
　　被 上訴 人　交通部觀光局
　　法定代理人　張自強
　　訴訟代理人　錢國成律師
　　複 代理 人　高理想律師
右當事人間請求履行契約事件，上訴人對於中華民國八十五年七月八日台灣高等法院
高雄分院第二審判決（八十五年度重上字第一七號），提起上訴，本院判決如左：
    主  文
原判決廢棄，發回台灣高等法院高雄分院。
    理  由
本件被上訴人主張：伊依墾丁風景特定區設施要點，於民國七十二年四月辦理墾丁風
景特定區國民旅舍招標事宜，上訴人以最高土地使用權利金得標，兩造於七十六年十
二月二十九日簽訂墾丁風景特定區國民旅舍開發經營契約（以下簡稱經營契約），由
上訴人在墾丁風景特定區內之土地，投資興建經營國民旅館。依契約第八、九條約定
，上訴人自開始營業之日起屆滿一年後，於每年三月三十一日以前，應按各該年度營
業收入百分之三或土地公告現值年息百分之六計付土地使用權利金。八十三年度之土
地使用權利金，依土地公告現值年息百分之六計算為新台幣（以下同）二千七百六十
萬七千三百八十二元，扣除上訴人已繳付之三百三十七萬七千八百十六元外，尚積欠
二千四百二十二萬九千五百六十六元等情，求為命上訴人給付二千一百九十七萬五千
一百四十二元及加給法定遲延利息之判決（被上訴人另二百二十五萬四千四百二十四
元本息之請求，經第一審判命上訴人給付，其提起第二審上訴，嗣又撤回該部分之上
訴，已告確定）。
上訴人則以：伊使用系爭土地之法律關係為租賃，並依土地法之規定設定地上權，故
約定之土地使用權利金應屬使用土地之對價，亦即租金。被上訴人變相以經營開發名
義收取土地使用權利金，有重複溢收使用土地對價之嫌，於法有違，此約定應屬無效
。又伊使用之土地雖土地使用區分為風景特定區，然仍屬土地法第九十七條所指之城
市土地，應受同法條關於租金之限制，依公告地價年息百分之六計算，應為四百六十
萬一千零十二元，被上訴人對超過該金額之土地使用權利金無請求權。且立約時表明
權利金以全年營業總收入百分之三為計付基準，並約明如低於公告現值年息百分之六
時，依公告現值年息百分之六計付，顯然立約時預見營業額百分之三恆高於公告現值
年息百分之六。茲因公告現值已提高三、四百倍，而營業額以固定比例成長，二者相
較，每年營業收入百分之三遂低於公告現值年息百分之六，顯失當初立約本旨，有失
公平。又公告現值遽增數百倍，非可歸責於伊，亦均非雙方立約時所能預料，應依民
事訴訟法第三百九十七條第一項規定，調低土地使用權利金等語，資為抗辯。
原審維持第一審所為上訴人敗訴判決，駁回其上訴，係以：被上訴人主張之右揭事實
，為上訴人所不爭，並有經營契約為證。上訴人雖以前開情詞置辯，但查被上訴人之
招標文件所附投標須知已經載明：被上訴人邀請有意投標者提出標單，申請設定墾丁
風景特定區之國民旅舍土地之地上權，並支付土地租金及土地使用權利金，以取得該
土地投資建造及經營國民旅舍國際觀光旅館之權利等語。上訴人參與投標提出之正式
標單亦記載：上訴人願在被上訴人招標文件所載之土地上設定地上權，……為取得經
營本計劃之權利，自開始營業之日起屆滿一年開始繳付土地使用權利金云云。足見上
訴人參與投標時，已知所繳納之土地使用權利金係為取得在墾丁風景特定區投資經營
國民旅舍權利之對價，並非使用該土地之地租。又經營契約第一條第二款及第三款亦
訂明：上訴人按本契約之規定支付被上訴人土地使用權利金，被上訴人授予上訴人按
本契約之規定，從事開發與經營本計劃之權利；上訴人同意支付土地使用權利金，並
按本契約規定辦理本計畫之開發與經營。第八條關於土地使用權利金一項，又特訂明
上訴人為取得本計畫土地之開發及經營權利，同意依設定地上權契約繳付地租外，並
向被上訴人繳付土地使用權利金各等語。益證經營契約所規定之土地使用權利金係被
上訴人同意上訴人在墾丁風景特定區開發經營國民旅舍之對價，而地租則為被上訴人
因租賃關係提供土地供上訴人使用之對價，二者性質迥異，雙方並就此達成合意而簽
訂經營契約，應無疑義。上訴人抗辯土地使用權利金亦為其使用土地之租金，超過土
地公告地價年息百分之十部分，被上訴人無請求權云云，要無足取。其次，土地使用
權利金應按每年營業總收入百分之三給付，但如低於土地公告現值年息百分之六時，
應按公告現值年息百分之六計付，有標單及經營契約可稽。又八十三年上訴人之營業
收入百分之三低於上訴人標用之土地公告現值年息百分之六，亦為兩造所不爭。被上
訴人請求八十三年之土地使用權利金應按土地公告現值年息百分之六計付，核屬有據
。查投標單已記載：茲證實本公司已詳讀招標文件及其補充資料之內容，並已勘察本
計畫基地狀況及查對有關之土地紀錄，對本計畫之性質、地點、基地之一般局部狀況
，以及其他可能影響本計畫設定地上權，開發經營所有事項，均已充分了解云云。又
經營契約第四條亦約明上訴人應自行負擔本計畫之開發經營費用，並承擔全部風險等
語。且土地公告現值將隨著地方繁榮而增加，當然為從事商業行為之上訴人所能預見
。顯見上訴人於投標前應已考慮及將來地方繁榮，固能帶來觀光人潮，增加觀光收入
，但亦可能因此須負擔土地公告現值增加所帶來之成本增加即土地使用權利金增加之
風險。上訴人抗辯土地公告現值之倍增非其於訂約當時所預見云云，委無可採。其請
求依民事訴訟法第三百九十七條第一項規定，將土地使用權利金減低為按年營業總收
入百分之三計付，於法不合，自難准許等詞，為其判斷之基礎。
惟查上訴人在原審辯稱，兩造之所以約定土地使用權利金按營業總額百分之三計付，
但如低於土地公告現值年息百分之六時，應按後者計付，係因顧及得標者於正式營業
後，營運欠佳，依營收百分比核繳，恐將過低而然等語，似為被上訴人所是認。被上
訴人亦表示：「因台灣地區土地價格受經濟急遽發展及土地投機事業猖獗之影響，使
該等土地之公告現值連年鉅幅調漲；」「近年來國內觀光事業原已呈負成長，勵投
資條例廢止後，對觀光事業之投資意願已有影響，而類似墾丁地區旅館投資案件，政
府初衷原藉出租土地鼓勵民間投資，以帶動地方之經濟繁榮，而業者於響應後，卻因
其投資帶動地方經濟繁榮，使所租之土地公告地價及公告現值連年鉅幅調漲，反射於
地租及土地使用權利金之上，造成投資人須負擔之成本，增加幅度過鉅，且無法掌握
之困境。類此情形，實非訂約之初雙方所可預見，暨所願見。本案之癥結在於土地係
公有，投資者，其改良物使區段繁榮後，非但無法享受土地增值之利益，反須承擔高
額土地租金及使用權利金，自易造成民間對利用公有土地投資興建各項設施意願低落
之不良反映。」等語。上訴人又辯稱：伊之營業總額，七十九年度為五千餘萬元，八
十年度為一億五千餘萬元，八十一、八十二、八十三年度各為一億八千餘萬元。又伊
所使用之土地，以七十五年及八十三年之公告現值相比較，五二八－七號及五二九號
土地為四五四倍，五二八－二五號土地為二二‧七倍等語，並提出被上訴人八十二年
六月二日觀技字第一○七四一號函、協商會議紀錄、土地公告現值明細表等件為證
（見原審卷三六、五三、三八、八三頁）。倘上開訴訟資料並非虛構，則依營業收入
百分之三計算為三百三十七餘萬元，而依土地公告現值百分之六計算則為二千七百六
十餘萬元，漲幅達八倍強，是否不符民事訴訟法第三百九十七條第一項規定之要件﹖
自非無研析之餘地。原審就上開訴訟資料摒斥不論，認上訴人訂約時已預見土地公告
現值將隨地方繁榮而增加，必須負擔其所致之成本增加之風險，而為上訴人不利之判
斷，即有可議。上訴論旨，指摘原判決不當，聲明廢棄，非無理由。
據上論結，本件上訴為有理由，依民事訴訟法第四百七十七條第一項、第四百七十八
條第一項，判決如主文。
中      華      民      國    八十六    年     四       月     十八     日
                              最高法院民事第六庭
                                  審判長法官  吳  啟  賓
                                        法官  洪  根  樹
                                        法官  謝  正  勝
                                        法官  劉  福  來
                                        法官  黃  熙  嫣
      右正本證明與原本無異
                                              書  記  官
中      華      民      國    八十六    年     四       月    二十六    日
